【裁判字號】    98,審小上,35
【裁判日期】    980410
【裁判案由】    返還不當得利
【裁判全文】
臺灣臺北地方法院民事判決            98年度審小上字第35號
上  訴  人  乙○○
被上訴人    財團法人臺灣郵政協會
法定代理人  丙○○
被上訴人    財團法人臺灣電信協會
法定代理人  甲○○
上列當事人間請求返還不當得利事件，上訴人對於中華民國97年
12月31日本院台北簡易庭97年度北小字第4013號第一審判決提起
上訴，本院不經言詞辯論，判決如下：
    主      文
上訴駁回。
第二審訴訟費用新臺幣壹仟伍佰元由上訴人負擔。
    事實及理由
一按對於小額程序之第一審裁判之上訴，非以其違背法令為理由
  ，不得為之，民事訴訟法第436條之24第2項定有明文。又按對
  於小額程序之第一審判決，依上訴意旨足認上訴為無理由，得
  不經言詞辯論為之，民事訴訟法第436條之29第2款亦著有規定
  。
二上訴人上訴意旨略以：
  (一)被上訴人於原審支付命令異議狀及民國97年12月17日言詞辯
    論開庭時，均未提出「應有部分為萬分之2064」之答辯狀或
    答辯聲明，然原審判決卻公然列於判決書上，即屬訴外裁判
    ，違反民事訴訟法第468條規定，為判決違背法令。
  (二)又被上訴人所有建物座落於臺中市○區○○段二小段2之6地
    號土地（下稱系爭土地），臺中市中山地政事務所已查系爭
    土地並無被上訴人之持分，則被上訴人就系爭土地並無土地
    持分，即不適用民法第818條及最高法院94年台上字第542號
    判決，55年台上字第1949號判例，亦即無土地持分何來分管
    契約，原審援用上開判決顯有違誤，違反民事訴訟法第468
    條規定，為判決違背法令。
  (三)聲明為：
    1.原判決廢棄。
    2.被上訴人應連帶給付上訴人新臺幣23,580元及自民國97年
      8月7日起至清償日止，按年息百分之5計算之利息。
三本件未經言詞辯論，被上訴人部分無何聲明或陳述可資記載。
四經查：
  (一)本件上訴人主張被上訴人於原審支付命令異議狀及言詞辯論
    期日均未提出「應有部分萬分之2064」之答辯狀或答辯聲明
    ，原審逕將上開主張作為被告之答辯內容，實屬訴外裁判云
    云。惟查：
    1.按除別有規定外，法院不得就當事人未聲明之事項為判決
      ，民事訴訟法第387 條定有明文，是除法律另有規定外，
      如法院就當事人未聲明之事項而為判決，即屬訴外裁判。
      查上訴人於原審請求被上訴人給付占用其所有土地權利範
      圍之不當得利，聲明為：「被告應連帶給付原告新臺幣
      23,580元，及自97年8月7日至清償日止，按週年利率5%計
      算之利息」。原審以被上訴人占用系爭土地得系爭土地共
      有人同意，且共有人間就該土地之使用有默示分管契約存
      在，亦未逾越土地所有權人應有部分之範圍為使用收益，
      認上訴人之主張為無理由，而駁回上訴人於原審之訴。是
      原審並未就上訴人未聲明之事項為判決，並無訴外裁判之
      情事，上訴人以前詞置辯，至為無稽，並不足採。
    2.次查被上訴人於97年12月17日言詞辯論期日提出之答辯狀
      ，其上即載明「郵、電總局所餘持分為一萬分之二○六四
      」（見原審卷第39頁背面），並提出系爭土地之土地登記
      謄本為證（見本院卷第41頁），是原審判決引用被上訴人
      答辯狀所載內容，於法並無違誤。上訴人主張被上訴人未
      於言詞辯論期日提出「應有部分為萬分之2064」之答辯狀
      或答辯聲明云云，亦非事實，併予指明。
  (二)上訴人另指稱被上訴人就系爭土地未有土地持分，原審錯誤
    適用民法第818條及最高法院94年台上字第542號判決、55年
    台上字第1949號判例，顯有違誤云云。惟查：
    1.按無法律上之原因而受利益，致他人受損害者，應返還其
      利益，民法第179條前段定有明文；又民法第818條所定各
      共有人按其應有部分，對於共有物之全部有使用收益之權
      ，係指各共有人得就共有物全部，於無害他共有人之權利
      限度內，可按其應有部分行使用益權而言。故共有人如逾
      越其應有部分之範圍使用收益時，即係超越其權利範圍而
      為使用收益，其所受超過利益，要難謂非不當得利，最高
      法院94年臺上字第542 號判決、55年臺上字第1949號判例
      可資參照。
    2.上訴人於原審主張被上訴人無法律上原因占用系爭土地，
      應返還占用系爭土地之不當得利云云，惟原審係以被上訴
      人使用系爭土地係得土地所有權人即交通部郵、電總局之
      同意，其即有占有使用系爭土地之合法權源；且依系爭土
      地之使用情形，可認系爭土地共有人間有默示分管契約存
      在；又被上訴人所有建物占用系爭土地之面積，係依照郵
      、電總局就系爭土地應有部分（即2064/10000）為占用，
      未逾越郵、電總局應有部分之範圍使用收益，故援引上開
      法條及判決、判例意旨，據以認定被上訴人使用系爭土地
      並不構成不當得利。查原審並非以被上訴人為系爭土地之
      共有人，逕行適用前開法條及判決、判例而為判決，被上
      訴人就系爭土地是否有土地持分，與原審之判斷無涉，是
      原審並未錯誤適用民法第818 條及最高法院94年台上字第
      542 號判決、55年台上字第1949號判例甚明，上訴人以前
      詞置辯，即非有理。
五綜上所述，原判決並無上訴人所指違背法令情形，上訴人提起
  本件上訴，指摘原判決不當，求予廢棄改判，依其上訴意旨，
  足認上訴為無理由，爰不經言詞辯論，逕以判決駁回之。
六據上論結，本件上訴為無理由。依民事訴訟法第436條之32第2
  項、第449條第1項、第436條之29第2款、第78條、第436 條之
  32第1項、第436條之19，判決如主文。
中    華    民    國    98    年    4     月    10    日
                  民事第六庭   審判長法  官  劉坤典
                                     法  官  許純芳
                                     法  官  陳婷玉
以上正本係照原本作成。
不得上訴。
中    華    民    國    98    年    4     月    10    日
                                     書記官  曾靖雯


司法院資訊處製作；財團法人民間司法改革基金會備份。
